ACORDAO-COMPLETO-2427412

ACÓRDÃO 8367/2021 ATA 17/2021 - PRIMEIRA CÂMARA

VISTOS, relatados e discutidos estes autos de recurso de reconsideração interposto por Benedito Vasconcelos de Oliveira Filho, ex-prefeito do Município de Cachoeira do Arari/PA (gestão 2013-2016) , contra o Acórdão 11096/2019-TCU-Primeira Câmara,
ACORDAM os ministros do Tribunal de Contas da União, reunidos em Sessão da 1ª Câmara, ante as razões expostas pelo relator e com fundamento nos arts. 32, inciso I, e 33 da Lei 8.443/1992, em:
9.1. conhecer do recurso de reconsideração para, no mérito, dar-lhe provimento;
9.2. julgar regulares as contas de Benedito Vasconcelos de Oliveira Filho, com fundamento nos arts. 1º, inciso I; 16, inciso I, da Lei 8.443/1992;
9.3. tornar sem efeito a multa objeto do item 9.6 do Acórdão 11096/2019-TCU-Primeira Câmara;
9.4. dar ciência desta deliberação ao recorrente, ao Ministério da Cidadania e à Procuradoria da República no Estado do Pará.

Recurso de reconsideração em Tomada de contas especial.

Primeira Câmara

Prefeitura Municipal de Cachoeira do Arari - PA.

3. Interessados/Responsáveis/Recorrentes:
3.1. Interessado: Ministério do Desenvolvimento Social (extinta) (05.526.783/0001-65)
3.2. Responsáveis: Benedito Vasconcelos de Oliveira Filho (XXX.686.062-XX); Jaime da Silva Barbosa (XXX.766.872-XX)
3.3. Recorrente: Benedito Vasconcelos de Oliveira Filho (XXX.686.062-XX).

13.1. Ministros presentes: Benjamin Zymler (na Presidência), Walton Alencar Rodrigues (Relator), Vital do Rêgo e Jorge Oliveira.
13.2. Ministros-Substitutos presentes: Augusto Sherman Cavalcanti e Weder de Oliveira.

WALTON ALENCAR RODRIGUES

Ministro-Substituto Augusto Sherman Cavalcanti.

Adoto, como relatório a instrução da Secretaria de Recursos (Serur) , peça 90, cujas análises e proposta de encaminhamento contaram com a anuência dos respectivos dirigentes, peça 91, e do MP/TCU, peça 93.
Transcrevo a instrução a seguir, in verbis:
"INTRODUÇÃO
1.	Trata-se de recurso de reconsideração interposto por Benedito Vasconcelos de Oliveira Filho, prefeito do Município de Cachoeira do Arari/PA (gestão 2013-2016) , contra o Acórdão 11096/2019-TCU-Primeira Câmara (peça 41) , relatado pelo Ministro-Substituto Augusto Shermam Cavalcanti, com o seguinte teor:
9.1. considerar revel o Sr. Benedito Vasconcelos de Oliveira Filho (CPF XXX.686.062-XX) , com fundamento no § 3º, art. 12, Lei 8.443, de 16 de julho de 1992;
9.2. julgar irregulares, nos termos dos arts. 1º, inciso I, 16, inciso III, alínea "a", § 2º, da Lei 8.443/92 c/c os arts. 19, parágrafo único e 23, inciso III, da mesma Lei, e com arts. 1º, inciso I; 209, inciso I; 210, § 2º e 214, inciso III, do Regimento Interno/TCU, as contas do Sr. Benedito Vasconcelos de Oliveira Filho (CPF XXX.686.062-XX) ;
9.3. rejeitar as alegações de defesa do Sr. Jaime da Silva Barbosa (CPF XXX.766.872-XX) ;
                      TRIBUNAL DE CONTAS DA UNIÃO	TC Processo 008.360/2017-0
9.4. julgar irregulares, nos termos dos arts. 1º, inciso I, 16, inciso III, alínea "c", § 2º, da Lei 8.443/92 c/c os arts. 19 e 23, inciso III, da mesma Lei, e com arts. 1º, inciso I; 209, inciso III; 210 e 214, inciso III, do Regimento Interno/TCU, as contas do Sr. Jaime da Silva Barbosa (CPF XXX.766.872-XX) , condenando-o ao pagamento das importâncias a seguir especificadas, atualizadas monetariamente e acrescidas dos juros de mora, calculadas a partir das datas discriminadas até a data do efetiva quitação do débito, fixando-lhes o prazo de quinze dias, para que comprove, perante o Tribunal, o recolhimento das referidas quantias ao Fundo Nacional de Assistência Social (FNAS) , nos termos do art. 23, inciso III, alínea "a", da citada lei:
	Data
	Valor - R$

	18/1/2012
	2.000,00

	2/3/2012
	2.000,00

	12/4/2012
	2.000,00

	17/4/2012
	2.000,00

	28/5/2012
	2.000,00

	26/6/2012
	2.000,00

	5/7/2012
	2.000,00

	3/8/2012
	2.000,00

	12/9/2012
	2.000,00

	5/10/2012
	2.000,00

	13/11/2012
	2.000,00

	10/12/2012
	2.000,00

	23/2/2012
	5.025,00

	23/2/2012
	5.025,00

	23/2/2012
	5.025,00

	27/3/2012
	5.025,00

	29/2/2012
	5.025,00

	27/3/2012
	5.025,00

	14/5/2012
	2.512,50

	18/5/2012
	5.025,00

	9/7/2012
	5.025,00

	26/7/2012
	5.025,00

	2/10/2012
	5.025,00

	24/9/2012
	3.768,75

	3/12/2012
	1.256,25

	3/12/2012
	5.025,00

	19/1/2012
	2.223,00

	24/2/2012
	2.223,00

	20/3/2012
	2.223,00

	12/4/2012
	2.223,00

	9/5/2012
	2.223,00

	26/8/2012
	2.223,00

	18/7/2012
	2.223,00

	13/8/2012
	2.223,00

	12/9/2012
	2.223,00

	18/10/2012
	2.223,00

	20/11/2012
	2.223,00

	7/12/2012
	2.223,00

	18/1/2012
	4.500,00

	29/2/2012
	4.500,00

	26/3/2012
	4.500,00

	18/4/2012
	4.500,00

	15/5/2012
	4.500,00

	18/6/2012
	4.500,00

	11/7/2012
	4.500,00

	17/8/2012
	4.500,00

	24/9/2012
	4.500,00

	18/10/2012
	4.500,00

	20/11/2012
	4.500,00

	10/12/2012
	4.500,00

	4/12/2012
	80,00

	31/12/2012
	12.573,10

9.5. aplicar individualmente ao Sr. Jaime da Silva Barbosa (CPF XXX.766.872-XX) , a multa prevista no art. 57 da Lei 8.443/92 c/c o art. 267 do RI/TCU, no valor de R$ 30.000,00 (trinta mil reais) , fixando-lhe o prazo de quinze dias, a contar da notificação, para que comprove perante o Tribunal (art. 214, III, a, do Regimento Interno do TCU) , o recolhimento da dívida aos cofres do Tesouro Nacional, atualizada monetariamente desde a data deste acórdão até a do efetivo recolhimento, se forem pagas após o vencimento, na forma da legislação em vigor;
9.6. aplicar individualmente ao Sr. Benedito Vasconcelos de Oliveira Filho (CPF XXX.686.062-XX) a multa prevista no art. 58, inciso I, da Lei 8.443/1992 c/c o art. 268 do RI/TCU, no valor de R$ 10.000,00 (dez mil reais) , fixando-lhe o prazo de quinze dias, a contar da notificação, para que comprove perante o Tribunal (art. 214, III, a, do Regimento Interno do TCU) , o recolhimento da dívida aos cofres do Tesouro Nacional, atualizada monetariamente desde a data deste acórdão até a do efetivo recolhimento, se forem pagas após o vencimento, na forma da legislação em vigor;
9.7. autorizar, desde logo, a cobrança judicial das dívidas, caso não atendida a notificação, na forma do disposto no art. 28, inciso II, da Lei 8.443/1992;
9.8. enviar cópia deste Acórdão à Procuradoria da República no Estado do Pará, nos termos do § 3º do art. 16 da Lei 8.443/1992 c/c o § 7º do art. 209 do Regimento Interno do TCU, para adoção das medidas cabíveis;
9.9. enviar cópia deste Acórdão à Secretaria Especial do Desenvolvimento Social do Ministério da Cidadania e aos responsáveis, para ciência.
HISTÓRICO
2.	A presente tomada de contas especial (TCE) foi instaurada pelo então Ministério do Desenvolvimento Social e Agrário (MDSA) , em desfavor dos ex-prefeitos Jaime da Silva Barbosa (gestões 2009-2012 e 2017-2020) e Benedito Vasconcelos de Oliveira Filho (gestão 2013-2016) , em razão da omissão no dever de prestar contas dos recursos repassados ao município de Cachoeira do Arari/PA, na modalidade fundo a fundo, à conta dos Programas de Proteção Social Básica (PSB) e Proteção Social Especial (PSE) , ambos vinculados ao Fundo Nacional de Assistência Social (FNAS) , do então Ministério do Desenvolvimento Social e Combate à Fome (MDS) , no âmbito do Sistema Único de Assistência Social, no exercício de 2012.
3.	Em março/2013, o município foi objeto de fiscalização pela Controladoria Geral da União (CGU) por intermédio do Relatório de Fiscalização 38029 do 38º Sorteio do Projeto de Fiscalização a partir de Sorteios Públicos, que identificou pendências no valor de R$ 96.907,81 e constatou ausência de documentação de suporte à movimentação financeira da conta do programa (peça 1, p. 29-59) .
4.	A Nota Técnica 299/2015 esclarece que o FNAS repassou ao município, no exercício de 2012, o montante de R$ 167.568,50, que somado ao valor de R$ 12.573,10, existente em conta daquela municipalidade, totaliza R$ 180.141,60, e considerando ausência de documentos suficientes para análise da prestação de contas, sugeriu notificar os responsáveis a apresentar justificativas e/ou documentos pertinentes. Mencionada nota técnica, a fim de evitar bis in idem, entendeu que, se o município procedesse com a devolução do valor de R$ 226.934,41 (valor já atualizado) , restariam sanadas as pendências referentes ao Relatório de Fiscalização 38029 no valor de R$ 96.907,81 (peça 1, p. 60-64) . 
5.	A Nota Técnica 425/2016, cujo escopo era avaliar a prestação de contas da Prefeitura de Cachoeira do Arari/PA, referente às ações e programas do Sistema Único de Assistência Social, exercício 2012, em razão do não atendimento das notificações e da não comprovação da boa e regular aplicação dos recursos, consignou que restou caracterizada a omissão no dever de prestar contas dos Programas de Proteção Social Básica e Proteção Social Especial, no montante original de R$ 180.141,60, sob a responsabilidade de Jaime da Silva Barbosa (gestão 2009-2012) (peça 1, p. 3-5) .
6.	Mediante despacho da titular da Coordenação-Geral de Prestação de Contas da Secretaria Nacional de Assistência Social, de acordo com a Súmula TCU 230, foi acrescentado Benedito Vasconcelos de Oliveira Filho, ex-prefeito de Cachoeira do Arari/PA (gestão 2013-2016) , como responsável solidário, em razão de não ter adotado as medidas cabíveis para recomposição do dano ao erário (peça 1, p. 12-13) 
7.	Ao analisar a TCE, o Relatório de TCE 159/2016 quantificou o dano em R$ 180.141,60 e indicou como responsáveis Jaime da Silva Barbosa e Benedito Vasconcelos de Oliveira Filho, ex-prefeitos de Cachoeira do Arari/PA, nos períodos de 2009-2012 e 2013-2016, respectivamente (peça 1, p. 122-127) .
8.	A Secretaria Federal de Controle Interno, com fundamento no seu Relatório de Auditoria 134/2017, certificou a irregularidade das contas, o dirigente do Controle Interno emitiu parecer no mesmo sentido e a autoridade ministerial competente, atestou ter tomado conhecimento das conclusões contidas no Relatório e Certificado de Auditoria, como no Parecer da CGU, cuja opinião foi pela irregularidade das contas, determinou o encaminhamento das presentes contas a este Tribunal (peça 1, p. 133-137 e 144) .
9.	No âmbito desta Corte de Contas, foi procedida a citação solidária de Jaime da Silva Barbosa e Benedito Vasconcelos de Oliveira Filho (peças 10, 11, 13, 25 e 26) , sendo que este último se manteve silente. 
10.	Como alegações de defesa, Jaime da Silva Barbosa encaminhou documentação a título de prestação de contas (peça 15) , a qual, em cumprimento ao Acórdão 15038/2018-TCU-Primeira Câmara, relatado pelo Ministro-Substituto Augusto Sherman Cavalcanti, foi enviada ao FNAS para emissão de parecer conclusivo sobre a aplicação dos recursos repassados ao Município de Cachoeira do Arari/PA, exercício de  2012, na modalidade fundo a fundo, para execução de ações relativas aos Programas de Proteção Social Básica - PSB e de Proteção Social Especial - PSE (peça 31) .
11.	A resposta encaminhada foi acostada às peças 35-36, cuja análise foi sintetizada pelo FNAS na Nota Técnica 105/2019, a qual concluiu que a documentação apresentada à guisa de prestação de contas, composta de cópias de notas fiscais e recibos, não confere com os valores apresentados nos extratos bancários, razão pela qual a prestação de contas não estaria apta para aprovação (peça 36, p. 753-754) .
12.	Diante disso, o processo foi julgado por meio do Acórdão 11096/2019-TCU-Primeira Câmara, na forma transcrita na seção "Introdução".
13.	Inconformado, Benedito Vasconcelos de Oliveira Filho interpôs recurso de reconsideração, o qual será objeto de análise a seguir (peças 72) . 
EXAME DE ADMISSIBILIDADE
14.	Reitera-se o exame preliminar de admissibilidade (peças 73-74) , ratificado pelo relator, Ministro Walton Alencar Rodrigues (peça 76) , que concluiu pelo conhecimento do recurso, conferindo efeito suspensivo aos itens 9.2, 9.6 e 9.7 do acórdão recorrido. 
EXAME DE MÉRITO                                                                                                                                                                                                                                                                                                                                                                                                                                                                                                                                                                                                                                                                                                                                                                                                                                                                                                                                                                                                                                                                                                                                                                                                                                                                                                                                                                                                                                                                                                                                                                                                                                                                                                                                                                                                                                                                                                                                                                                                                                                                                                                                                                                                                                                                                                                                                                                                                                                                                                                                                                                                                                                                                                                                                                                                                                                                                                                                                                                                                                                                                                                                                                                                                                                                                                                                                                                                                                                                                                                                                                                                                                                                                                                                                                                                                                                                                                                                                                                                                                                                                                                                                                                                                                                                                                                                                                                                                                                                                                                                
15.	Delimitação 
15.1	Constitui objeto do presente recurso definir se houve a adoção das providências necessárias à recomposição do dano ao erário pelo recorrente, na qualidade de sucessor do prefeito responsável pela aplicação dos recursos repassados ao município de Cachoeira do Arari/PA, na modalidade fundo a fundo, à conta dos Programas de Proteção Social Básica (PSB) e Proteção Social Especial (PSE) , ambos vinculados ao Fundo Nacional de Assistência Social (FNAS) , do então Ministério do Desenvolvimento Social e Combate à Fome (MDS) , no âmbito do Sistema Único de Assistência Social, no exercício de 2012.
16.	Providências adotadas para recomposição do dano ao erário 
16.1	O recorrente alega que não apresentou a prestação de contas, pois o prefeito anterior não deixou nos arquivos da prefeitura qualquer documentação que permitisse a prestação de contas.
16.2	O recorrente informa que, em outubro/2014, ajuizou ação civil pública por improbidade administrativa, responsabilizando o secretário municipal de assistência social pela não-prestação de contas e por não ter deixado documentos para que o sucessor pudesse realizar a prestação de contas, conforme estabelece a Súmula-TCU 230.
16.3	Ao final, o recorrente requer a reforma do acórdão combatido para tirar a condenação a ele imputada.
	Análise
16.4	Por oportuno, cabe transcrever os termos da atual redação da Súmula-TCU 230:
Compete ao prefeito sucessor apresentar a prestação de contas referente aos recursos federais recebidos por seu antecessor, quando este não o tiver feito e o prazo para adimplemento dessa obrigação vencer ou estiver vencido no período de gestão do próprio mandatário sucessor, ou, na impossibilidade de fazê-lo, adotar as medidas legais visando ao resguardo do patrimônio público.
16.5	O recorrente apresentou documentação relativa ao processo 0003428-05.2014.8.14.0011, em tramitação no Tribunal de Justiça do Estado do Pará (TJPA) , referente à Ação de Improbidade Administrativa ajuizada pelo Município de Cachoeira do Arari/PA, em face do secretário municipal de assistência social, pela não-apresentação, ao Ministério de Desenvolvimento Social, das contas do exercício de 2012 dos programas de assistência social (peça 72, p. 17-27) . Constatou-se, através de consulta no portal do TJPA, que o mencionado processo é sigiloso e que ainda não foi apreciado definitivamente.
16.6	Sobre a matéria, cabe trazer trecho do voto do Ministro Augusto Nardes, condutor do Acórdão 6338/2020-TCU-Segunda Câmara:
 (...) 
14. Com efeito, ponderou-se naquela assentada que a jurisprudência deste Tribunal não detalhava ou estabelecia com exatidão que medidas adotadas pelo prefeito sucessor poderiam ser aceitas como tendentes a resguardar os recursos públicos transferidos. Muito menos exigia que as medidas adotadas atingissem os fins pretendidos. Bastava, no caso, que o sucessor adotasse providências, fossem cíveis ou criminais, com aquele fim, embora se esperasse que, de fato, pudessem ter resultado prático na defesa do patrimônio público. (destaques acrescidos) 
15. Nesse sentido, esta Corte tem aceitado, como apropriadas à proteção do patrimônio público, ainda que inócuas na defesa do erário, medidas de naturezas diversas para isentar de responsabilidade o sucessor, tais como o ajuizamento de ação judicial, a formulação de representação ao Ministério Público, a comunicação dos fatos ao concedente para fins de solicitação para instauração de TCE, a ciência dos fatos a instâncias de controle e a proposição de ações de ressarcimento (ao erário municipal) , ainda que seu fim precípuo seja a obtenção de medida liminar que suspenda a inscrição do município como inadimplente no CAUC, e a consequente proibição de celebrar novos convênios. (destaques acrescidos) 
16. No caso, a adoção dessas medidas configura elementos caracterizadores da boa-fé do sucessor e de veracidade de suas alegações, requisitos necessários ao afastamento de sua responsabilidade.
	(...) 
16.7	Relativamente à alegada impossibilidade de prestar contas, o Relatório de Fiscalização 38029 do 38º Sorteio do Projeto de Fiscalização a partir de Sorteios Públicos, que cuidou de fiscalização realizada no município pela CGU, registrou a ausência de documentação de suporte à movimentação financeira da conta do programa (peça 1, p. 29-59) , o que confirma que não foi disponibilizada ao recorrente a documentação necessária para a prestação de contas. Sem embargo, inúmeros precedentes deste Tribunal reconhecem elidida a responsabilidade dos sucessores sem exigência de prova da impossibilidade de prestar contas, apenas diante das providências adotadas e informadas, como exemplo citem-se os Acórdão 5197/2020-TCU-Segunda Câmara, relator Ministro Raimundo Carreiro; 7.285/2020-TCU-1ª Câmara, relator Ministro Benjamin Zymler; e 5.825/2020-TCU-1ª Câmara, relator Ministro-Substituto Weder de Oliveira.
16.8	Outro ponto que deve ser considerado é o fato de que o recorrente adotou as medidas tendentes ao resguardo do patrimônio público antes da emissão da Nota Técnica 299/2015, que concluiu pela notificação dos responsáveis acerca da ausência de documentação suficiente para análise da prestação de contas dos recursos repassados, ao município de Cachoeira do Arari/PA, pelo Fundo Nacional de Assistência Social (peça 1, p. 60-64) .
16.9	É possível afastar o caráter irregular na conduta do recorrente, juízo originalmente efetuado pelo TCU, apesar de não ter promovido tempestivamente as medidas previstas na Súmula-TCU 230. Essa morosidade, inclusive, foi o que o levou a figurar como responsável, considerando que somente propôs a ação civil pública de improbidade administrativa, em face da gestão anterior, mais de um ano após sua posse como prefeito do Município de Cachoeira do Arari/PA.
16.10	Diante do exposto, propõe-se o provimento das razões recursais apresentadas, para elidir a multa aplicada ao recorrente e julgar suas contas regulares com ressalva, dando-lhe quitação. 
17.	Prescrição
17.1	A alegação de prescrição assume particular relevância, dado o recente julgamento, pelo STF, do Recurso Extraordinário 636.886 (tema 899 da repercussão geral) . Os significativos impactos deste julgamento foram objeto de análise pela Secretaria de Recursos (Serur) nos autos do TC Processo 027.624/2018-8. Por economia processual, juntou-se a estes autos cópia do exame e do pronunciamento da unidade emitidos pela Serur naquele processo (peças 88-89) , em que foram fundamentadas as seguintes premissas, que serão consideradas no presente exame:
	a)  pela jurisprudência até então vigente, a pretensão punitiva exercida pelo Tribunal de Contas estava sujeita à prescrição, regida pelos critérios fixados no Acórdão 1441/2016-TCU-Plenário. Já quanto ao débito, a ação de ressarcimento era considerada imprescritível, por expressa previsão do art. 37, § 5º, da Constituição Federal. No entanto, ao julgar o RE 636.886, o STF conferiu nova interpretação a esse dispositivo, fixando a tese de que "é prescritível a pretensão de ressarcimento ao erário fundada em decisão de Tribunal de Contas";
	b)  embora o RE 636.886 tenha por objeto a execução de acórdão condenatório proferido pelo TCU, a interpretação conferida pelo STF ao art. 37, § 5º, da Constituição, afeta a ação de ressarcimento como um todo, abrangendo não só a execução, mas também a pretensão condenatória. E, ao contrário da decisão proferida no julgamento do tema 897 (RE 852.475) , no tema 899, relativo à atuação do Tribunal de Contas, a conclusão de que a pretensão de ressarcimento é prescritível foi estabelecida de forma categórica, sem ressalvar as condutas dolosas qualificáveis como ato de improbidade;
	c)  as pretensões punitiva e de ressarcimento devem observar o mesmo regime na atividade de controle externo, dado o objetivo comum da prescrição, de fixar prazo para o Tribunal de Contas agir, buscando caracterizar o ilícito, identificar seu autor, dimensionar as consequências da conduta (em especial, a quantificação do dano) e impor as consequências legais, independentemente do fato de tais consequências terem natureza punitiva ou ressarcitória;
	d)  o Código Civil e a Lei 9.873/1999 constituem as duas alternativas que, de forma mais consistente, polarizam os debates acerca do regime de prescrição a ser observado no processo de controle externo. Não obstante a relevância dos fundamentos utilizados no Acórdão 1441/2016-TCU-Plenário, favoráveis à aplicação do Código Civil, a Lei 9.873/1999 adota balizas usuais no âmbito do direito público, prevê causas de interrupção em tudo compatíveis com o processo de controle externo e já vem sendo utilizada pelo STF para limitar o exercício da pretensão punitiva pelo TCU, em decisões posteriores ao Acórdão 1441/2016-TCU-Plenário. Assim, até que sobrevenha norma específica, entende-se que a prescrição das medidas de ressarcimento a cargo do tribunal de contas deve observar o regime Lei 9.873/1999;
	e)  considerando, porém, que o acórdão proferido no RE 636.886 ainda está sujeito à oposição de embargos declaratórios, não é recomendável reconhecer a prescrição desde logo, ante a possibilidade de esclarecimento da decisão em sentido diverso do ora defendido (notadamente quanto aos atos dolosos) ou mesmo a modulação de seus efeitos, para preservar as ações de controle instauradas com base no entendimento jurisprudencial até então vigente;
	f)  assim, nos casos em que a prescrição não tenha ocorrido por nenhum dos dois regimes (Código Civil ou Lei 9.873/1999) , o desfecho do processo não se alterará, qualquer que seja a premissa adotada (imprescritibilidade, prescritibilidade pelo Código Civil ou pela Lei 9.873/1999) , viabilizando-se o imediato julgamento. Já nas situações em que a pretensão de ressarcimento esteja prescrita por algum dos dois regimes, ou por ambos, é recomendável que o julgamento do processo seja sobrestado, até ulterior deliberação do Tribunal. 
17.2	As manifestações da Serur juntadas às peças 88-89 foram elaboradas quando ainda não estava disponibilizado o inteiro teor do acórdão do RE 636.886. Em nova análise após a publicação da decisão (DJe de 24/6/2020) , inclusive mediante o cotejo com os demais votos proferidos no julgamento, conclui-se pela subsistência das premissas indicadas acima, cabendo destacar dois aspectos relevantes.
17.3	O primeiro diz respeito à ressalva aos atos dolosos de improbidade. Observa-se que tanto na manifestação do TCU, como amicus curiae (peça 35 do RE 636.886) , como na manifestação do Ministério Público Federal na condição de fiscal da ordem jurídica (peça 38) , o tema 897 foi invocado com o fim de preservar a atuação dos tribunais de contas no caso de prejuízos causados dolosamente, mediante condutas típicas de improbidade administrativa. Todavia, o pedido não foi acolhido. No ponto, não houve divergência quanto ao entendimento do relator, de que "as razões que levaram a maioria da Corte a estabelecer excepcional hipótese de imprescritibilidade, no tema 897, não estão presentes em relação as decisões do Tribunal de Contas que resultem imputação de débito ou multa".
17.4	O segundo aspecto diz respeito à não incidência do Código Civil no regime de prescrição do ressarcimento. Nos votos em que a questão do prazo prescricional foi abordada, a referência foi sempre ao prazo quinquenal, usualmente adotado pelas normas de direito público.
17.5.	Com essas explicações adicionais, passa-se à análise da prescrição no caso em exame, relativamente ao recorrente, considerando-se as premissas indicadas anteriormente. 
Análise da prescrição segundo os critérios do Acórdão 1441/2016-TCU-Plenário
17.6	O TCU tem tradicionalmente aplicado os critérios definidos no Acórdão 1441/2016-TCU-Plenário, que, em incidente de uniformização de jurisprudência, orientou-se pela aplicação do Código Civil e definiu, em linhas gerais, que a prescrição da pretensão punitiva subordina-se ao prazo geral de dez anos (CC, art. 205) , contado a partir da data da ocorrência do fato e interrompido pelo ato que ordenar a citação, a audiência ou a oitiva da parte.
17.7	No caso em exame, não ocorreu a prescrição, pois, conforme estabelecido pelo art. 6º, § 2º, da Portaria MDS 625/2010, o prazo final para apresentação da prestação de contas era 30/4/2013, e a citação foi ordenada em 6/7/2017 (peça 9) , portanto, dentro do prazo decenal.
17.8	Conclui-se que não ocorreu a prescrição para a aplicação de multa caso adotados os parâmetros definidos no Acórdão 1441/2016-TCU-Plenário.
Análise da prescrição pelo regime da Lei 9.873/1999 
17.9	Adotando-se as premissas fixadas na Lei 9.873/1999 ao caso em exame, e considerando-se o prazo geral, de cinco anos, observa-se que, de igual modo, não teria ocorrido a prescrição. Para tanto, é preciso considerar os seguintes parâmetros: 
a) Termo inicial: 
17.10	A Lei 9.873/1999, art. 1º, parte final, estabelece que o prazo começa a ser considerado da data da prática do ato ou, no caso de infração permanente ou continuada, do dia em que tiver cessado.
17.11	Na hipótese em exame, o prazo final para apresentação da prestação de contas, 30/4/2013, conforme estabelecido pelo art. 6º, § 2º, da Portaria MDS 625/2010, será considerado como termo inicial para a contagem do prazo prescricional. 
b) Prazo: 
17.12	A Lei 9.873/1999 apresenta um prazo geral, de cinco anos (art. 1º) , e um prazo especial, previsto no art. 1º, § 2º, a saber: "quando o fato objeto da ação punitiva da Administração também constituir crime, a prescrição reger-se-á pelo prazo previsto na lei penal". Porém, o Superior Tribunal de Justiça possui sólida jurisprudência no sentido de que a "pretensão punitiva da Administração Pública em relação a infração administrativa que também configura crime em tese somente se sujeita ao prazo prescricional criminal quando instaurada a respectiva ação penal" (REsp 1116477/DF, relator Min. Teori Albino Zavascki, 1ª Turma, DJe 22/8/2012; MS 15462/DF, relator Min. Humberto Martins, 1ª Seção, DJe 22/3/2011; e MS 14446/DF, relator Min. Napoleão Nunes Maia Filho, 3ª Seção, DJe 15/2/2011, entre outros) .
17.13	Como não se tem notícia da propositura de ação penal contra o responsável acerca dos fatos de que se trata no presente processo, fica afastada essa possibilidade. Dessa forma, será considerado o prazo geral de cinco anos.   
c) Interrupções por atos inequívocos de apuração dos fatos: 
17.14	No regime da Lei 9.873/1999, a prescrição se interrompe "por qualquer ato inequívoco, que importe apuração do fato" (art. 2º, II) . No caso concreto, por esse fundamento, a prescrição foi interrompida conforme a seguir:
	1) em 2/5/2015, Nota Técnica 299/2015 (peça 1, p. 60-64) ; 
	2) em 8/9/2016, instauração da TCE - Relatório do Tomador de Contas Especial (peça 1, p. 120-127) ; e
	3) em 18/4/2017, com a autuação, pelo TCU, do presente processo, para apuração dos fatos e julgamento pelo tribunal de contas. 
d) Interrupção pela citação e/ou audiência do (s) responsável (is) : 
17.15	A prescrição também é interrompida "pela notificação ou citação do indiciado ou acusado, inclusive por meio de edital", nos termos do art. 2º, I, da Lei 9.873/1999. E, no regime dessa lei, a interrupção se dá pela citação e/ou audiência propriamente dita, e não pelo despacho que a ordena. Com esse fundamento, houve a interrupção em 22/8/2017, com a citação de Benedito Vasconcelos de Oliveira Filho (AR de peça 16) . 
17.16	Cabe destacar, por oportuno, que os responsáveis não são devedores solidários.
e) Interrupção pela decisão condenatória recorrível: 
17.17	Por fim, a prescrição também se interrompe "pela decisão condenatória recorrível" (art. 2º, III, da Lei 9.873/1999) . Com esse fundamento, houve a interrupção em 1/10/2019, data da sessão em que foi proferido o acórdão definitivo (peça 41) . Essa interrupção é relevante, por estabelecer prazo para julgamento do recurso. 
f) Da prescrição intercorrente: 
17.18	Nos termos do art. 1º, § 1º, da Lei 9.873/1999, opera-se a prescrição intercorrente se o processo ficar paralisado por mais de três anos, aguardando "julgamento ou despacho". 
17.19	Note-se que há uma correlação entre essa hipótese e as causas de interrupção da prescrição do art. 2º. Com efeito, uma vez interrompida a prescrição por alguma das hipóteses do art. 2º, o processo não pode ficar inativo, sem qualquer inovação processual relevante, por mais de três anos. 
17.20	Trata-se de prazo específico, não se aplicando nem o prazo geral de cinco anos nem o prazo especial, da lei penal (§ 2º) . A finalidade da prescrição intercorrente, com seu prazo próprio, é a de assegurar a eficiência e celeridade nas apurações administrativas. Seria contrário a essa finalidade a paralisação injustificada do processo por período maior que o triênio estabelecido para a hipótese.
17.21	A extrapolação do prazo de três anos, sem inovação relevante no processo, pode configurar negligência. Por isso, além de se operar a prescrição, deve-se promover a "apuração da responsabilidade funcional decorrente da paralisação, se for o caso". 
17.22	Em muitas situações o exame da prescrição intercorrente pode ficar prejudicado nos processos já em tramitação no TCU. Como a ação de ressarcimento era considerada imprescritível, as peças que compõem a tomada de contas especial, elencadas no art. 10 da Instrução Normativa-TCU 71/2012, não contemplam informações pormenorizadas quanto ao andamento do processo na fase interna, o que pode prejudicar a análise de eventual paralisação por mais de três anos. 
17.23	Assim, caso o tribunal venha a adotar a sistemática da Lei 9.873/1999 para aferir a prescrição, convém avaliar, oportunamente, a possibilidade de ajustes na IN-TCU 71/2012, para que as tomadas de contas especiais encaminhadas ao tribunal contemplem informações sobre as interrupções ocorridas na fase interna do procedimento (como, por exemplo, declaração do órgão instaurador da TCE, de que o processo não ficou paralisado por mais de três anos, na forma do art. 1º, § 1º, da citada lei) . 
17.24	Especificamente quanto a esta TCE, as próprias causas de interrupção elencadas acima permitem evidenciar que o processo teve andamento regular. Sendo assim, entende-se que não houve prescrição intercorrente. 
g) Conclusão pelo regime da Lei 9.873/1999
17.25	Partindo-se da premissa de que a pretensão de ressarcimento segue as mesmas balizas, enquanto não houver norma específica a respeito, a demonstração de que não se operou a prescrição punitiva impõe, como consequência, a conclusão de que também é viável a condenação ao ressarcimento do prejuízo apurado nos autos, adotando-se como referência a Lei 9.873/1999, tida pelo STF como norma regente da prescrição da pretensão punitiva pelo TCU. 
CONCLUSÃO
18.	Das análises anteriores, conclui-se que o recorrente logrou demonstrar a adoção de providências com vistas à recomposição do dano ao erário, na qualidade de sucessor do prefeito responsável pela aplicação dos recursos repassados ao município de Cachoeira do Arari/PA, na modalidade fundo a fundo, à conta dos Programas de Proteção Social Básica (PSB) e Proteção Social Especial (PSE) , ambos vinculados ao Fundo Nacional de Assistência Social (FNAS) , do então Ministério do Desenvolvimento Social e Combate à Fome (MDS) , no âmbito do Sistema Único de Assistência Social, no exercício de 2012.
18.1	Dessa forma, a proposta há de ser pelo provimento do recurso.
18.2	Quanto à prescrição, cumpre destacar que tanto pelos critérios estabelecidos pelo Acórdão 1441/2016-TCU-Plenário, conforme os termos do Código Civil, quanto pela Lei 9.873/1999, não restou prescrita a pretensão punitiva. Assim, conclui-se pela possibilidade do imediato julgamento do recurso, pois o desfecho não se alterará qualquer que seja a premissa adotada (prescritibilidade pelo Código Civil ou prescritibilidade pela Lei 9.873/1999) .
PROPOSTA DE ENCAMINHAMENTO
19.	Diante do exposto, com fundamento nos artigos 32, inciso I, e 33, da Lei 8.443/1992, submetem-se os autos à consideração superior, com posterior encaminhamento ao Ministério Público junto ao Tribunal de Contas da União e ao gabinete do Relator, propondo:
a) conhecer do recurso e, no mérito, dar-lhe provimento para:
a.1) julgar, com fundamento nos arts. 1º, inciso I, 16, inciso II, e 18 da Lei 8.443/1992, regulares com ressalva as contas de Benedito Vasconcelos de Oliveira Filho, dando-lhe quitação;
a.2) tornar sem efeito, em consequência, a multa objeto do item 9.6 do Acórdão 11096/2019-TCU-Primeira Câmara;
b) comunicar a deliberação que vier a ser proferida por esta Corte ao recorrente, ao Ministério da Cidadania e à Procuradoria da República no Estado do Pará."

não há

Procurador Sergio Ricardo Costa Caribé.

TOMADA DE CONTAS ESPECIAL. RECURSOS DO FNAS. OMISSÃO NO DEVER DE PRESTAR CONTAS. CITAÇÃO. NÃO-ACATAMENTO DAS ALEGAÇÕES DE DEFESA DO ANTECESSOR. REVELIA DO SUCESSOR. IRREGULARIDADE DAS CONTAS DE AMBOS. DÉBITO E MULTA AO ANTECESSOR. MULTA AO SUCESSOR. RECURSO DE RECONSIDERAÇÃO INTERPOSTO PELO SUCESSOR. APRESENTAÇÃO DE COMPROVAÇÃO DA ADOÇÃO DE MEDIDA LEGAL VISANDO AO RESGUARDO DO PATRIMÔNIO PÚBLICO PELO SUCESSOR. CONHECIMENTO E PROVIMENTO DO RECURSO. CONTAS REGULARES DO SUCESSOR E AFASTAMENTO DA MULTA APLICADA.

TOMADA DE CONTAS ESPECIAL (TCE)

Secretaria de Recursos (Serur); Secretaria de Controle Externo de Tomada de Contas Especial (SecexTCE).

Trata-se de recurso de reconsideração interposto por Benedito Vasconcelos de Oliveira Filho, ex-prefeito do Município de Cachoeira do Arari/PA (gestão 2013-2016) , contra o Acórdão 11096/2019-TCU-Primeira Câmara (peça 41) , relatado pelo Ministro-Substituto Augusto Sherman.
 Estas contas especiais foram instauradas pelo então Ministério do Desenvolvimento Social e Agrário (MDSA) , em desfavor dos ex-prefeitos Jaime da Silva Barbosa (gestões 2009-2012 e 2017-2020) e Benedito Vasconcelos de Oliveira Filho, ora recorrente, em razão da omissão no dever de prestar contas dos recursos repassados ao município de Cachoeira do Arari/PA, na modalidade fundo a fundo, à conta dos Programas de Proteção Social Básica (PSB) e Proteção Social Especial (PSE) , ambos vinculados ao Fundo Nacional de Assistência Social (FNAS) , no exercício de 2012.
Benedito Vasconcelos de Oliveira Filho foi chamado aos autos na fase interna da TCE e passou a fazer parte do rol de responsáveis, em regime de solidariedade com Jaime da Silva Barbosa, em razão de não ter adotado as medidas cabíveis para recomposição do dano ao Erário, nos termos do Enunciado 230[footnoteRef:2] da Súmula de Jurisprudência do TCU.  [2:  Enunciado 230  da Súmula de Jurisprudência do TCU: Compete ao prefeito sucessor apresentar a prestação de contas referente aos recursos federais recebidos por seu antecessor, quando este não o tiver feito e o prazo para adimplemento dessa obrigação vencer ou estiver vencido no período de gestão do próprio mandatário sucessor, ou, na impossibilidade de fazê-lo, adotar as medidas legais visando ao resguardo do patrimônio público.] 
Ao cabo, por meio do acórdão recorrido, o TCU declarou a revelia de Benedito Vasconcelos de Oliveira Filho, julgou suas contas irregulares e aplicou-lhe a multa prevista no art. 58, inciso I, da Lei 8.443/1992 c/c o art. 268 do RI/TCU, no valor de R$ 10.000,00.
Irresignado, o ex-prefeito interpôs este recurso de reconsideração, alegando haver adotado as providências necessárias à recomposição do dano ao Erário, na qualidade de sucessor do prefeito responsável pela aplicação dos recursos repassados ao município de Cachoeira do Arari/PA à conta dos PSB e PSE.
Benedito Vasconcelos de Oliveira Filho propugnou que não apresentou a prestação de contas, em razão de o prefeito anterior não haver deixado, nos arquivos da prefeitura, a documentação necessária. Informou que, em outubro de 2014, ajuizou ação civil pública por improbidade administrativa, responsabilizando o secretário de assistência social do município pela não-prestação das contas e pela ausência dos documentos aptos a prestação de contas. Requereu a reforma do acórdão combatido para excluir sua condenação.
Ademais, apresentou a documentação referente ao processo 0003428-05.2014.8.14.0011, em tramitação no Tribunal de Justiça do Estado do Pará (TJPA) , concernente à Ação de Improbidade Administrativa ajuizada pelo Município de Cachoeira do Arari/PA, em face do secretário municipal de assistência social, pela não-apresentação, ao Ministério de Desenvolvimento Social, das contas do exercício de 2012 dos programas de assistência social. O processo é sigiloso e não foi apreciado definitivamente.
A Secretaria de Recursos, com a anuência do MP/TCU propôs dar provimento ao recurso, para elidir a multa aplicada ao recorrente e julgar suas contas regulares com ressalva, dando-lhe quitação.
Embora não tenha sido matéria suscitada pelo recorrente, a unidade técnica avaliou que, tanto pelos critérios estabelecidos pelo Acórdão 1441/2016-TCU-Plenário, conforme os termos do Código Civil, quanto pela Lei 9.873/1999, não restou prescrita a pretensão punitiva, neste caso.
II
Feito esse resumo, passo a decidir.
Reitero a admissibilidade deste recurso de reconsideração com efeito suspensivo aos itens 9.2, 9.6 e 9.7 do acórdão recorrido.
Anuo ao encaminhamento proposto pela Serur e acolho suas análises como minhas razões de decidir.
Quanto à impossibilidade de prestar contas, o Relatório de Fiscalização 38029 do 38º Sorteio do Projeto de Fiscalização a partir de Sorteios Públicos, que tratou de fiscalização realizada no município pela Controladoria Geral da União (CGU) , registrou a ausência de documentação de suporte à movimentação financeira da conta do programa (peça 1, p. 29 a 59) . O fato confirma a alegação de que a documentação necessária para a prestação de contas não foi disponibilizada ao recorrente. 
Ademais, o ex-prefeito adotou as medidas com vistas ao resguardo do patrimônio público antes da emissão da Nota Técnica 299/2015, que concluiu pela notificação dos responsáveis acerca da ausência de documentação suficiente para análise da prestação de contas dos recursos repassados (peça 1, p. 60 a 64) .
Por fim, a jurisprudência do TCU não estabelece quais medidas adotadas pelo prefeito sucessor devem ser consideradas como tendentes a resguardar os recursos públicos transferidos. Tampouco há exigência de que as medidas adotadas logrem o fim almejado, basta que o sucessor adote providências, cíveis ou criminais, com aquele fim. Neste sentido o Acórdão 6338/2020-TCU-Segunda Câmara, de relatoria do Ministro Augusto Nardes. 
Cito ainda como precedentes deste Tribunal, em que restou elidida a responsabilidade dos sucessores diante das providências adotadas e informadas, os Acórdão 5197/2020-TCU-Segunda Câmara, relator Ministro Raimundo Carreiro; 7.285/2020-TCU-1ª Câmara, relator Ministro Benjamin Zymler; e 5.825/2020-TCU-1ª Câmara, relator Ministro-Substituto Weder de Oliveira.
Pelo exposto, conheço do recurso de reconsideração para, no mérito, dar-lhe provimento, e julgar, com fundamento nos arts. 1º, inciso I, e 16, inciso I, da Lei 8.443/1992, regulares as contas de Benedito Vasconcelos de Oliveira Filho, bem como tornar sem efeito a multa objeto do item 9.6 do Acórdão 11096/2019-TCU-Primeira Câmara.
Feitas essas considerações, voto por que o Tribunal acolha a minuta de acórdão que ora submeto à deliberação do colegiado.
TCU, Sala das Sessões, em 25 de maio de 2021.
WALTON ALENCAR RODRIGUES 
Relator